臺灣新竹地方法院民事判決  
109年度重訴字第102號
原      告  林木清  
訴訟代理人  劉世興律師
複代理人    葉庭瑜律師
被      告  祐福投資股份有限公司

法定代理人  鄧文心  
訴訟代理人  陳怡秀律師
上列當事人間返還價金事件，本院於民國110年4月8日言詞辯論
終結，判決如下：
    主  文
被告應給付原告新臺幣陸佰伍拾萬元，及自民國一０七年九月十
五日起至清償日止，按年息百分之五計算之利息。
訴訟費用由被告負擔。
    事實及理由
一、原告起訴主張：
㈠、原告之前應訴外人眾祐聯行有限公司（下稱眾祐聯行公司）
    之監察人何銘軒之邀約，而與何銘軒合作投資新竹市頭前溪
    柯子湖人工溼地水質淨化工程(下稱柯子湖工程)，後因獲利
    不如預期，何銘軒表示無法返還投資款新臺幣（下同）650
    萬，故介紹原告購買坐落嘉義縣○○鄉○○○段00地號土地（下
    稱系爭土地），何銘軒代理被告祐福投資股份有限公司與原
    告洽談系爭土地買賣事宜，兩造於民國107年9月15日簽訂「
    土地買賣合約書」（下稱買賣合約），約定買賣總價為1,65
    0萬元，分三期給付，以原告已投入柯子湖工程之投資款650
    萬元作為土地價金第一期款，第二期款於土地道路通行權完
    整並已合法施作回填整地後，由原告及另一地主向銀行申請
    貸款支付，第三期款扣除650萬元及貸款後，差額由雙方另
    行找補，此有買賣合約可證（卷第17頁）。
㈡、買賣合約第2條約定「付款方式第一次款簽約備証650萬元整(
    已支付)，第二次付款於土地道路通行權完整並已經合法施
    作回填整地後，由甲方（即原告）及另一半地主或雙方指定
    人具名向銀行申請貸款支付，…。」，由此可知被告即出賣
    人負有使系爭土地取得完整道路通行權及合法施作回填整地
    之義務。系爭土地為袋地，依銀行貸款慣例，須取得民法第
    789條之通行權或地上權等能長久、穩定使系爭土地通行至
    公路之權源，銀行方會核准貸款。又買賣合約見證人巫秉謙
    亦已到院證述：系爭土地必須有臨路，系爭土地的聯外道路
    土地是別人的，會經過三塊土地，需要鄰地土地所有權人的
    切結書跟同意書，應由何銘軒去做，但道路通行權一直無法
    完成等語（卷第259頁）。被告迄今未能取得合法通行權，
    經原告多次催促、協商未果，原告遂委請律師於109年3月3
    日發函請求被告於函到7日內將其取得系爭土地通行權及合
    法施作回填整地之證明文件郵寄給原告，如逾期仍未履行，
    將行使契約解除權，有律師函可證（卷第31頁）。被告則僅
    於109年3月13日委託律師回覆以：系爭土地已於108年5月起
    開始施作回填整地，若土地無法通行，將無可能進行回填工
    程，提供嘉義縣政府109年2月7日府水政字第1080281650號
    函作為填土之佐證（卷第39-40頁）。然此函僅係表示請受
    文者眾祐聯行公司於109年6月30日以前完成回填整地，並非
    已完成，更非已可順利通行至公路之證明。
㈢、兩造間買賣合約未明定被告應於何時履行其給付義務即「土
    地道路通行權完整並已合法施作回填整地」，屬未定期限之
    給付義務，債務人經債權人催告限期履行而仍未於期限內履
    行者，債務人取得契約解除權。原告已委請律師於109年3月
    3日發函催告被告7日內履行，並表明如逾期將行使契約解除
    權，詎被告仍未於期限內履行。
㈣、被告固臨訟辯稱：沒有收到價金650萬元、原告對眾祐聯行公
    司投資款至多只有475萬元云云。然兩造簽訂買賣合約迄今
    已歷經數年，被告未曾就其已收受650萬元有所爭執，此由
    被告所寄發予原告之108年7月31日竹北嘉豐郵局第248號存
    證信函（卷第19-21頁）所載「台端已以投資新竹市頭前溪
    柯子湖人工溼地水質淨化工程股金為第一期簽約款650萬元
    ，尚餘1,000萬元未給付」即明。證人巫秉謙亦證述：原告
    有提供現金作為押標金交付眾祐聯行公司，又另有匯款入眾
    祐聯行公司專戶，柯子湖工程帳冊金額是雙方認同的，何銘
    軒保證原告的650萬元不會虧損等語（卷第254-257頁）。可
    見絕非被告所稱原告就柯子湖工程只有投資款475萬元。
㈤、原告爰以起訴狀之送達作為解除買賣合約之意思表示，並依
    民法第259條規定請求被告返還買賣價金650萬元及自受領時
    起之利息。並聲明：⑴被告應給付原告650萬元，及自107年9
    月15日起至清償日止，按年息5%計算之利息。⑵訴訟費用由
    被告負擔。　
二、被告則答辯以：
㈠、訴外人眾祐聯行公司與被告公司乃兩個不同之獨立法人，財
    務豈能混為一談。兩造於107年9月15日簽訂買賣合約時，何
    銘軒並非得代表眾祐聯行公司對外執行業務之人亦不是原告
    所謂之監察人，不能代表眾祐聯行公司決定以柯子湖工程投
    資款作為兩造間買賣合約之第一期款。況柯子湖工程合夥投
    資關係並未經清算。再者：
  ⒈原告於柯子湖工程之投資款未達650萬元，被告業已提出眾祐
    聯行公司名下台中商業銀行竹北分行000000000號帳戶存摺
    內頁影本為證（卷第149-150頁），原告則未提反證其投資
    款已達650萬元。依上開柯子湖工程專戶之交易明細，可知
    原告於102年12月31日出資100萬元、103年5月29日出資150
    萬元、103年9月2日出資170萬元，以上合計420萬元，至多
    再加計證人巫秉謙證述其於102年11月22日代原告所匯之55
    萬元(惟證人巫秉謙證述其已忘記是否有代匯情事，故此筆5
    5萬元之性質存疑)。至於證人巫秉謙所證述原告提供現金作
    為押標金乙節，依新竹市環境保護局投標須知第25點、第31
    點所載（卷第290-291頁），柯子湖工程押標金215萬元於決
    標後應已退還。
  ⒉依眾祐聯行公司與原告間簽訂之柯子湖工程合作協議書（下
    稱工程協議），第3條約定本案工程支出支票本由眾祐聯行
    公司保管，存摺1本由原告保管，採專款專用實支實付。第8
    條約定對內關係之通常合夥事務，約定由合夥人雙方共同執
    行之，其各分擔合夥事務執行範圍如下：…2.原告指派會計1
    名(薪資1.5萬元)，負責本案內部全數帳戶審核及全數收支
    統計事項。由上約定足見會計帳簿及存摺應由原告保管，自
    應由原告舉證其投資款已達650萬元之事實，否則應為僅420
    萬元之認定。
　⒊原告與眾祐聯行公司就柯子湖工程係合夥，依工程協議第12
    條及特約事項第2點，非經雙方同意不得擅自退夥或轉讓股
    權。而眾祐聯行公司未曾同意原告中途退夥或返還原告投資
    款，柯子湖工程於108年12月完工，尚未辦理結算，眾祐聯
    行公司尚且於109年3月18日發函請原告前來結算以結束合夥
    事業（卷第283頁），該工程是盈是虧尚未確定。　
㈡、買賣合約實際僅為買賣之預約性質、原告未曾給付第一期款
    、被告亦不負取得通行權義務。被告未有違約，原告並無解
    約事由。緣以：
  ⒈被告代理人何銘軒因相信原告所述其已投入柯子湖工程投資
    款650萬元，結算後得以支付，故願與原告約定以650萬元為
    第一期款，使原告得以先行預定購買系爭土地。證人巫秉謙
    亦已證述簽約當下沒有簽收現金等語（卷第253頁）。足證
    買賣合約所載「現金650萬簽收人何銘軒」並非事實。
  ⒉依買賣合約第2條前段約定「付款方式第一次款簽約備證650
    萬元」，原告尚未給付第一期款，故未進入備證階段，連第
    一階段都尚未進行，何來第二階段違約問題？第2條中段約
    定「第二次付款於土地道路通行權完整並已經合法施作回填
    整地後，由甲方及另一半地主或雙方指定人具名向銀行申請
    貸款支付」，此乃約定原告應給付第2期款之期程，並非約
    定被告公司應於何時完成土地道路通行權並回填整地之義務
    或期限。
  ⒊否認證人巫秉謙所述有3個地號土地須取得通行同意書之情事
    ，買賣合約亦未約定被告有取得同意書之義務。況回填工程
    須定期向嘉義縣政府回覆工程進度與計畫，土地通行權如有
    爭議，豈可能合法進行回填工程？被告並無違約情事，原告
    自無解約事由。
㈢、並答辯聲明：⑴原告之訴駁回。⑵訴訟費用由原告負擔。
三、本院之判斷：
㈠、原告主張：兩造於107年9月15日簽署買賣合約，原告向被告
    買受系爭土地，總價1,650萬元，買賣合約書真正，何銘軒
    有代理被告簽訂此買賣合約之權限，證人巫秉謙有見證此買
    賣合約之簽訂等情，為被告所不爭執（卷第348頁）。而被
    告抗辯：原告與眾祐聯行公司於102年12月30日簽訂工程協
    議，工程協議書真正，為合夥契約，亦為原告所不爭執。並
    有買賣合約、工程協議各1份在卷可稽（卷第17、107-112頁
    ），應堪先予認定。
㈡、原告主張其已給付買賣合約第一期款650萬元，然被告未履行
    其給付義務即取得完整道路通行權及合法施作回填整地，經
    催告後仍未履行，故解除契約請求返還價金650萬元及自受
    領時起之利息，則為被告所否認，並以前詞置辯。是本件爭
    點厥為：⑴本件買賣合約為預約或本約?⑵原告是否已給付買
    賣價金650萬元?⑶被告是否違約?
㈢、經查：
　⒈預約係約定將來訂立一定契約 (本約) 之契約。倘將來係依
    所訂之契約履行而無須另訂本約者，縱名為預約，仍非預約
    （最高法院64年台上字第1567號判例意旨參照）。兩造所訂
    買賣合約，關於系爭土地、總價款、第一、二、三期付款方
    式、移轉登記須銀行核貸後等均經明確約定，兩造將來可據
    此履行，並無將來再行訂立買賣本約之約定，故本件買賣合
    約自屬本約而非預約，被告此一抗辯並無可取。
　⒉兩造簽署買賣合約之際、之前、之後，原告均未現實提出現
    金650萬元予何銘軒簽收，此為原告所不爭執，亦據證人巫
    秉謙證述明確（卷第253頁）。然本院所應續予審究者，乃
    原告得否以柯子湖工程投資款650萬元轉作土地買賣價金之
    第一期款？
　⑴與原告簽署工程協議者，雖為訴外人眾祐聯行公司（當時法
    定代理人為訴外人周士鈞），惟按「公司不得為他公司無限
    責任股東或合夥事業之合夥人。」公司法第13條第1項規定
    甚明，準此，以眾祐聯行公司為合夥人，違反禁止規定而無
    效。然依民法第112條規定無效行為之轉換即「無效之法律
    行為，若具備他法律行為之要件，並因其情形，可認當事人
    若知其無效，即欲為他法律行為者，其他法律行為，仍為有
    效」。工程協議特約事項第1點明示「本案工程合夥人周士
    鈞與林木清為實質出資合夥人」，復經證人巫秉謙具結證述
    ：押標金現金是拿給何銘軒，周士鈞是何銘軒的員工，周士
    鈞是何銘軒借用的人頭等語（卷第256、263頁），暨眾祐聯
    行公司現任法定代理人游文珊為何銘軒之配偶（卷第79頁）
    ，堪認工程協議實係何銘軒與原告之合夥。從而，何銘軒本
    人既為實質合夥人，自有權同意原告將自己之股份權利即投
    資款轉讓於第三人或為其他處分（卷第109頁，工程協議第5
    條參照），即轉作土地買賣價金之第一期款，此亦即何銘軒
    敢於買賣合約右下角記載「現金650萬簽收人何銘軒」之故
    。
　⑵另觀諸被告所寄發予原告之108年7月31日竹北嘉豐郵局第248
    號存證信函（卷第19-21頁）所載「台端已以投資新竹市頭
    前溪柯子湖人工溼地水質淨化工程股金為第一期簽約款650
    萬元，尚餘1,000萬元未給付。」以及被告所寄發予原告之1
    08年9月5日竹北嘉豐郵局第296號存證信函（卷第29-30頁）
    所載「就嘉義縣○○鄉○○○段00地號土地之土地買賣，總價金
    為1,650萬元，台端尚餘1,000萬元未給付，仍請台端於文到
    15日內給付，或出面與本公司協商後續履約或終止合約事宜
    。」益證被告已自承收訖第一期款650萬元，卻臨訟翻異否
    認，殊無誠信。
　⑶佐以眾祐聯行公司為向嘉義縣政府申請「嘉義縣○○鄉○○○段00
    地號土地違反土石採取法申請回填整復案」之人（卷第39-4
    0頁）；證人巫秉謙證述：何銘軒名下太多公司了（卷第255
    頁），均得窺見何銘軒為兩家公司實際負責人。
　⑷被告固又否認原告投資款已達650萬元，惟據被告提出之台中
    商銀存摺，顯示以原告名義匯入款項已達420萬元，證人巫
    秉謙代原告匯入款項55萬元。最重要者，證人巫秉謙已證述
    柯子湖工程押標金乃是原告以現金給付眾祐聯行公司去繳納
    ，因為標案是在六日休假寫的，星期日晚上很晚很晚去跟原
    告拿的等語（卷第254-255頁）。核至新竹市環境保護局回
    覆本院之眾祐聯行公司投標文件，顯示押標金為215萬元，
    且於102年11月8日開標當日即已領回（卷第172頁）。再對
    照於台中商銀存摺102年11月21日開戶日即存入現金216萬元
    （與押標金只相差1萬元），以上加總原告投資款為690萬元
    【420+55+215=690】，已逾越何銘軒同意原告退夥時所取回
    之投資款650萬元。至於被告辯稱柯子湖工程會計帳簿依工
    程協議應在原告保管中，原告應自行舉證投資款數額云云，
    實與眾祐聯行公司109年3月18日所發竹北六家郵局第76號存
    證信函自述「本公司已備妥『工程期間之支出收益帳目』，請
    台端於文到後7日內與本公司聯繫結算工程款項與收益，以
    利結束合夥事業。」兩相矛盾。益顯原告在退夥之後未掌管
    銀行專戶存摺或會計簿冊。
　⑸綜上，原告確實已將其自與何銘軒合夥之柯子湖工程退夥時
    取回之投資款650萬元交付何銘軒轉作系爭土地買賣價金第
    一期款，經何銘軒代理被告公司簽收，且為被告公司兩度以
    存證信函承認。　
  ⒊至於原告主張被告違反其給付義務即「土地道路通行權完整
    並已合法施作回填整地完成」乙節，為被告所否認。惟查：
　⑴按「物之出賣人，負交付其物於買受人，並使其取得該物所
    有權之義務。」民法第348條第1項定有明文，此即出賣人之
    移轉財產權及交付標的物之義務。依買賣合約第8條「本約
    需銀行核貸完成才得辦理過戶」、第2條中段「第二次付款
    於土地道路通行權完整並已經合法施作回填整地後，由原告
    及另一地主或雙方指定人具名向銀行申請貸款支付」；暨證
    人巫秉謙證述：系爭土地的聯外道路是別人的，向銀行土地
    貸款要建築指示線或是路權同意書都必須要有路，無法完成
    這個前提條件，等於是一塊沒有用的地，土地通行權是指需
    要鄰地所有權人之切結書跟同意書，這件事要由何銘軒去做
    ，我有幫忙去跑，鄰地有開條件，聽說到目前為止還沒有取
    得通行權；合法施作回填整地是因為系爭土地原本是一個窪
    地，要回復到平整、農地農用，因為土地辦理過戶需要農勘
    ，要作到可以農勘可以自由買賣，整平後賣相好，當初簽約
    時何銘軒有說順利的話一年就會完成填地等語（卷第251、2
    58-259、261頁）。由此可見，何銘軒必須於簽約後一年左
    右之期間，合法施作回填整地完成及取得通行權，始能進而
    辦理銀行貸款，待銀行核貸完成才能辦理土地過戶予原告，
    故被告履行其出賣人之移轉財產權及交付標的物之義務前，
    必先回填整地完成及取得通行權，否則無法繼續履行買賣合
    約，從而，回填整地完成及取得通行權，確為被告義務，並
    非如被告所辯只是單純付款期程。
　⑵被告復自承無法提出通行權之證明（卷第71頁）。被告雖稱
    因為通行沒有爭議，所以不會有通行權判決，也沒有特別與
    地主簽立書面協議云云。惟查，土地所有人原則上得禁止他
    人侵入其地內，但他人有通行權者不在此限。有通行權人應
    於通行必要之範圍內，擇其周圍地損害最少之處所及方法為
    之，對於通行地因此所受之損害，並應支付償金。有通行權
    人於必要時，得開設道路，但對於通行地因此所受之損害，
    應支付償金（參見民法787、788、790條）。故而，本件買
    賣合約之要求係「土地道路通行權完整」，絕非僅止於回填
    整地階段土方貨車能通行之事實而己。況者，若果如被告所
    述，通行一直都沒有爭議，則被告取得鄰地地主同意書或切
    結書易如反掌，何至於自107年9月15日簽約迄今長達3年多
    的期間拿不出一紙書面？
㈣、綜上所述，兩造訂有買賣合約，原告向被告買受系爭土地，
    原告已於107年9月15日給付650萬元，經何銘軒代理被告簽
    收。被告負有取得完整之土地道路通行權及合法施作回填整
    地之義務，卻給付遲延，逾越所口頭約定之一年左右期間，
    嗣經原告催告履行仍無法提出通行權證明，被告違約事證明
    確。按「契約當事人之一方遲延給付者，他方當事人得定相
    當期限催告其履行，如於期限內不履行時，得解除其契約。
    」民法第254條定有明文。被告已給付遲延，經催告後仍未
    履行，原告因而解除買賣合約，洵屬有據。原告已以起訴狀
    繕本之送達為解除契約之意思表示，買賣合約已合法解除。
    從而，原告依民法第259條第1、2款規定請求被告返還買賣
    價金650萬元及自受領時即107年9月15日起之利息，為有理
    由，應予准許。
四、本件判決基礎已臻明確，兩造其餘攻擊防禦方法及訴訟資料
    ，核與判決結果不生影響，爰不一一論述。　　
五、訴訟費用負擔之依據：民事訴訟法第78條。　　
中　　華　　民　　國　　110 　年　　4 　　月　　22　　日
                  民事第二庭    法　官　陳麗芬
以上正本係照原本作成。
如對本判決上訴，須於判決送達後20日內向本院提出上訴狀。如
委任律師提起上訴者，應一併繳納上訴審裁判費。
中　　華　　民　　國　　110 　年　　4 　　月　　22　　日
                                書記官　曾煜智